臺灣高雄地方法院民事判決　　　　　　　94年度重訴字第14號
原　　　告　中國電器股份有限公司
法定代理人　辛○○
訴訟代理人　劉豐州律師
複代理人　　陳韋利律師
被　　　告　丙○○
　　　　　　丁○○○
上　一　人
訴訟代理人　黃蘭英律師
　　　　　　李汶哲律師
　　　　　　吳建勛律師
上　一　人
複　代理人　鄭旭廷律師
上列當事人間損害賠償事件，本院於民國96年8 月1 日言詞辯論
終結，判決如下：
    主  文
被告應連帶給付原告新台幣參佰捌拾陸萬零捌佰壹拾肆元，及自
民國九十四年六月七日起至清償日止，按年息百分之五計算之利
息。
被告丙○○應給付原告新台幣捌佰肆拾萬參仟柒佰肆拾玖元，及
自民國九十四年六月七日起至清償日止，按年息百分之五計算之
利息。
原告其餘之訴駁回。
訴訟費用由被告連帶負擔百分之三十二，餘由被告丙○○負擔。
本判決第一項於原告以新台幣壹佰貳拾捌萬陸仟元為被告擔保後
，得為假執行；但被告以新台幣參佰捌拾陸萬零捌佰壹拾肆元供
擔保後，得免為假執行。
本判決第二項於原告以新台幣貳佰捌拾萬貳仟元為被告丙○○擔
保後，得為假執行；但被告丙○○以新台幣捌佰肆拾萬參仟柒佰
肆拾玖元供擔保後，得免為假執行。
原告其餘假執行之聲請駁回。
    事實及理由
壹、程序部分
一、被告丙○○經合法通知，未於言詞辯論期日到場，核無民事
    訴訟法第386 條各款所列情形，爰依原告聲請，由其一造辯
    論而為判決。
二、按訴狀送達後，原告不得將原訴變更或追加他訴，但請求之
    基礎事實同一、擴張或減縮應受判決事項之聲明者，不在此
    限，民事訴訟法第255 條第1 項第2 款、第3 款分別定有明
    文。查原告起訴時僅主張依侵權行為之法律關係，請求被告
    應連帶負賠償損害責任，嗣於起訴狀送達後，乃追加不當得
    利之法律關係，請求被告丁○○○返還不當得利，查原告主
    張皆為被告丙○○將所侵占之貨款支票交付由被告丁○○○
    提示兌領，經核其基本事實係屬同一，是原告對被告丁○○○追加不當得利法律關係為訴訟標的，即屬合法，應予准許
    。次查，原告原起訴請求被告應連帶給付新台幣（下同）12
    ,281,864 元 ，及自起訴狀繕本送達之翌日起算利息，嗣於
    起訴狀送達後，變更為請求被告應連帶給付12,264,563元，
    及自被告丙○○第一次到庭之民國94年6 月7 日起算利息，
    核均屬減縮應受判決事項之聲明，應屬合法，亦應准許。
貳、實體事項：
一、原告主張：
（一）先位之訴：
  １. 被告丙○○自78年3 月16日起，即任職於原告高雄營業所
      擔任業務員，為原告向經銷商銷售產品並收取貨款。而依
      原告之內部規定，業務員向經銷商收取貨款後，如經銷商
      所交付者為現金或其本人支票，即由業務員逕將之交回原
      告以沖銷該經銷商之帳款，如經銷商所交付者為第三人支
      票，則於要求經銷商在支票背書，亦應將之交回原告。
  ２. 詎被告丙○○自90年間起至93年5 月間，明知原告上開規
      定，竟於向如附表一所示之經銷商收取現金或支票後，未
      立即將該等現金或支票交回公司，而將之挪為己用，合計
      侵占原告貨款共計12,264,563元。而在被告丙○○上開侵
      占原告貨款期間，被告丁○○○為被告丙○○之岳母，明
      知被告丙○○為原告之業務員，本應將所經手之經銷商支
      票全數繳回原告。惟被告丁○○○卻為貪圖貼現利息，竟
      長期收受丙○○所侵占如附表二所示之支票，共計3,860,
      814 元，嗣再由丁○○○透過其於高雄市農會前鎮辦事處
      所開立之第0000000000000 號帳戶（下稱系爭帳戶）進行
      交換、兌現，以此幫助被告丙○○遂行侵占犯行，並逃避
      原告之追查，致原告追索無著。被告丙○○及丁○○○之
      行為，業已構成民法第184 條、第185 條之共同侵權行為
      ，原告爰依共同侵權行為法律關係，請求被告應負連帶賠
      償12,264,563元之責任。
  ３. 先位聲明：（１）被告應連帶給付原告12,264,563元，及
      自94年6 月7 日起至清償日止，按年息5%計算之利息。（
      ２）願供擔保請准宣告假執行。
（二）備位之訴：
  １. 若本院認被告丁○○○之行為未能與被告丙○○構成共同
      侵權行為，則原告至少有如附表二所示共計3,860,814 元
      之支票存入被告丁○○○之系爭帳戶，而被告丁○○○在
      無任何法律關係之情形下，受有上開支票款項之利益，並
      使原告之支票款項請求權消滅，則被告丁○○○自係獲有
      不當得利而致原告受有損害，爰依不當得利法律關係，請
      求被告丁○○○給付3,860,814 元。
  ２. 備位聲明：（１）被告丙○○應給付原告12,264,565元，
      及自94年6 月7 日起至清償日止，按年息5%計算之利息。
      （２）被告丁○○○應給付原告3,860,814 元，及自94年
      6 月7 日起至清償日止，按年息5%計算之利息。（３）被
      告丙○○履行第一項給付義務後，被告丁○○○免其給付
      義務；被告丁○○○履行第二項義務後，被告丙○○於被
      告丁○○○給付之範圍內，免給付義務。（４）願供擔保
      請准宣告假執行。
二、被告丙○○未於言詞辯論期日到場，其於準備程序抗辯略以
    ：
（一）伊是因廠商簽發之貨款支票退票，而廠商又不知去向，才
      會由伊概括承受該等債務。當時是原告要求伊在移交清單
      上簽名，上面所載的金額不見得正確，伊未繳回之金額僅
      約為七、八百萬元。原告未將裕正企業有限公司（下稱裕
      正公司）、藝螢照明有限公司（下稱藝螢公司）、慧東廣
      告材料有限公司（下稱慧東公司）折讓之金額扣除，計算
      之金額自有錯誤。伊係持如附表二所示之支票向被告丁○○○借錢，且都有向被告丁○○○取得借款及支付利息，
      被告丁○○○並不知上開支票為應繳回原告之廠商支票。
（二）聲明：１. 原告之訴駁回。２. 如受不利判決，願供擔保
      免為假執行。
三、被告丁○○○抗辯略以：
（一）伊過去數十年來即經營雜貨店、藝品店，親友鄰居多有拿
      票託其週轉調現或向其借貸現金，並由伊與配偶林立中長
      期替他人週轉支票以賺取小額利息。伊於80年間即開始以
      伊配偶林立中所設之高雄市農會前鎮分行，帳號「00-000
      00000-0 」作為託收支票之用，殆至89年間林立中過世後
      ，伊方設立系爭帳戶繼續作為店內一切開銷及幫他人週轉
      票據之用。而被告丙○○自91年3 月間起至93年8 月間，
      係以幫客戶周轉為由，約定利息為一分半左右，陸續持如
      附表二所示之支票向伊調借現金，伊都有交付借款予被告
      丙○○，並不知被告丙○○所持之支票係侵占原告之貨款
      而來。且如附表二所示之39張支票，除其中1 張係記名可
      轉讓之遠期支票外，其餘38張皆係無記名可轉讓支票，伊
      在與被告丙○○有借貸關係之情形下，收受此種流通支票
      ，在主觀上本無故意或過失可言，更遑論有何故意以背於
      善良風俗之方法加損害於原告。況被告丙○○前既係丁○○○之女婿，渠等彼此間之信任程度當非一般交易關係能
      比，被告丙○○自91年起陸續將系爭支票向被告丁○○○
      調借現金時，所交付之支票又均能如期兌現，伊自無從懷
      疑被告丙○○所持之支票來源有何問題。是伊本於與被告
      丙○○間之借貸法律關係而收受如附表二所示之支票，自
      無由構成共同或幫助侵權行為，亦無所謂不當得利。
（二）原告喪失系爭票款之損失，此項損失係屬民法第184 條第
      1 項後段之「純粹經濟上損失」，並非民法第184 條第1
      項前段所稱之「權利」，故除被告丁○○○於收受系爭支
      票之行為有以故意背於善良風俗之方法而加損害於原告之
      外，尚難謂被告丁○○○收受系爭支票有損害原告權利之
      可言。另原告在高雄地方法院檢察署（下稱高雄地檢署）
      及本院刑事法庭與本件審理過程中，所主張被侵占之迭有
      不同，足見原告主張被侵占之貨款數額並不確實。
（三）被告丙○○於收受如附表二所示之支票並占為己有時，其
      之侵占行為即已完成，被告丙○○再將該等支票交付被告
      丁○○○時，係本於彼此間之另一借貸行為，縱原告受有
      未能取得系爭支票票款之損害，此項損害亦係因被告丙○○之侵占行為所致，與被告丁○○○收受系爭支票之行為
      並無因果關係。
（四）聲明：１. 原告之訴駁回。２. 如受不利判決，願供擔保
      免為假執行。
四、兩造不爭執事項如下：
（一）被告丙○○自78年3 月至93年7 月間擔任原告高雄營業所
      業務員，負責收取如原告如附表一所示之經銷商貨款。自
      90年起至93年5 月間，被告丙○○收取經銷商貨款多筆未
      交回，並將如附表二所示之39張支票，金額共計3,860,81
      4 元，交付予被告丁○○○存入系爭帳戶並加以提領。
（二）被告丙○○未交回原告之貨款，兩造於以下金額範圍不爭
      執：１. 貿順企業有限公司（下稱貿順公司）50,640元；
      ２. 星滿企業有限公司（下稱星滿公司）217,420 元；３
      . 舜企業行（下稱舜行）32,410元，４. 樟穎企業行
      （下稱樟穎行）426,765 元；５. 銘禾機電有限公司（下
      稱銘禾公司）151,625 元；６. 任遠企業有限公司（下稱
      任遠公司）527,861 元，７. 良技行水電股份有限公司（
      下稱良技公司）32,078元，８. 振強行222,105 元，９.
      振輝電器有限公司（下稱振輝公司）48,076元；１０. 友
      大電料企業行（下稱友大行）15,956元；１１. 彩虹美工
      企業行（下稱彩虹行）95,416元；１２. 元禾泰有限公司
      （下稱元禾泰公司）7,594 元，合計1,827,946 元。
五、兩造爭執事項：
（一）爭點一：被告丙○○因是否侵占貨款而需對原告負侵權行
      為損害賠償之責？應賠償之金額為何？
（二）爭點二：被告丁○○○是否因有共同或幫助被告丙○○侵
      占貨款而需對原告負侵權行為損害賠償之責？應賠償之金
      額為何？
（三）被告丁○○○收受如附表二所示票據並兌現之行為，是否
      對原告構成不當得利？應返還之金額為何？
六、本院對於爭點一：「被告丙○○因是否侵占貨款而需對原告
    負侵權行為損害賠償之責？應賠償之金額為何？」之判斷：
（一）按因故意或過失不法侵害他人之權利者，負損害賠償責任
      。故意以背於善良風俗之方法加損害於他人者，亦同，民
      法第184 條第1 項定有明文。
（二）查原告主張被告丙○○為其高雄營業所之業務員，負責收
      繳經銷商之貨款，惟被告丙○○竟將部分貨款挪為己用未
      繳回原告，以此方式侵害原告之貨款等情，有被告丙○○
      於93年8 月12日簽署之侵占明細表可證（見本院卷一第26
      頁），復為被告丙○○所不爭執（見本院卷一第195 、21
      9 頁），且被告丙○○並因該侵占案件，經本院以94年度
      訴字第3520號刑事判決判處有期徒刑4 年，有該案判決1
      份在卷可佐（見本院卷三第20頁），堪信被告丙○○確有
      侵占原告貨款之行為。
（三）惟就被告丙○○所侵占原告之貨款金額，原告主張共計應
      為12,264,563元。被告丙○○則抗辯：未繳回之貨款約七
      、八百萬元。被告丁○○○亦抗辯：被告丙○○未繳回之
      金額為1,827,946 元，縱使加上檢察官認定被告丙○○侵
      占裕正公司之貨款1,499,926 元、藝螢公司之2,142,157
      元及慧東公司之1,807,574 元，總計至多僅為7,277,603
      元。本院分述判斷依據如下：
  １. 星滿公司217,420 元（如附表一序號２）、樟穎行426,76
      5 元（如附表一序號４）、銘禾公司151,62 5元（如附表
      一序號５）、良技公司32,078元（如附表一序號７）、友
      大行15,956元（如附表一序號１０）、彩虹行95,416元（
      如附表一序號１１）、元禾泰公司7,594 元部分（如附表
      一序號１２）部分：
      原告主張被告丙○○未繳回上開廠商貨款之事實，業據提
      出被告丙○○移交清單1 份及上開廠商證明書7 份為證（
      見本院卷一第12、14、15、17、20-22 、257 、258 頁）
      ，且為兩造所不爭執（見本院卷二第6 頁）。是原告主張
      被告丙○○侵占上開廠商之貨款金額共計應為946,854 元
      （21 7420 ＋426765＋151625＋32078 ＋15956 ＋95416
      ＋7594＝946854），自堪信為真實。
  ２. 貿順公司197,892元（如附表一序號１）部分：
      原告主張被告丙○○侵占貿順公司貨款197,892 元之事實
      ，業提出證明書1 紙為證（見本院卷一第11頁），且經證
      人即貿順公司經理蘇男煌到庭證稱：貿順公司是打電話向
      原告訂貨，原告有先出貨再收款，也有先收款再出貨，有
      部分是預收貨款，用現金支付可以扣百分之三，另外還有
      折讓的部分就不用付，丙○○和乙○○有到公司對過帳後
      ，最後確認金額就是如原證20號證明書所載之197,892 元
      等語（見本院卷二第46-48 頁）。衡諸證人蘇男煌與兩造
      素無冤仇，本無偏袒一方之必要，且又經被告丙○○親自
      與證人蘇男煌對帳，自堪信證人蘇男煌所言為真，是原告
      主張被告抗辯侵占貿順公司貨款係為197,892 元，應可採
      信。被告丁○○○抗辯被告丙○○未繳回之貨款僅50,640
      元，為不可採。
  ３. 舜行92,335元（如附表一序號３）部分：
      原告主張被告丙○○侵占舜行貨款92,335元之事實，業
      據提出證明書及移交清單為證（見本院卷一第13、257 頁
      ），且經證人即舜行會計人員戊○○到庭證稱：是以電
      話向原告訂貨，貨款交給丙○○，都是交付支票，如原證
      3 證明書所記載金額92,335元，是伊其與乙○○對帳後所
      得之金額，丙○○有預收過貨款，因為價格新舊不同，丙○○表示如果要以舊價格購買，必須先預付貨款等語（見
      本院卷二第65-67 頁）。是依證人戊○○所言，貨款確係
      交予被告丙○○，且經其與乙○○核對後，已可確認被告
      丙○○未繳回之金額係為92,335元，而證人戊○○上開證
      詞又與被告丙○○所簽移交清單上記載之內容相符，足見
      原告主張被告丙○○未繳回原告之貨款為92,335元一事，
      應堪可採。被告丁○○○抗辯被告丙○○未繳回之貨款僅
      32,410元，為不足採。
  ４. 任遠公司803,455元部分（如附表一序號６）：
      原告主張被告丙○○侵占任遠公司貨款803,455 元之事實
      ，業據提出證明書及移交清單為證（見本院卷一第16、25
      7 、258 頁），且經證人即任遠公司會計人員庚○○到庭
      證稱：是以電話向原告訂貨，貨款交給丙○○，貨款有交
      支票或現金，如原證6 證明書所記載之侵占金額803,455
      元，是伊與乙○○核對後確認之金額，因為丙○○常常告
      知有若預付貨款即可享有優惠方案，所以任遠公司確有預
      先支付貨款等語（見本院卷二第48-50 頁）。是依證人庚○○所言，貨款是交予被告丙○○，經其與證人乙○○對
      帳後，已可確認被告丙○○未繳回之金額為803,455 元，
      且經核與被告丙○○所簽移交清單上記載之內容相符，足
      見原告主張被告丙○○未繳回原告之貨款確為803,455 元
      一事，應堪可採。被告丁○○○抗辯被告丙○○未繳回之
      貨款為527,861 元，為不足採。
  ５. 振強行386,303元（如附表一序號８）部分：
      原告主張被告丙○○侵占振強行貨款為386,303 元之事實
      ，業據提出證明書及移交清單為證（見本院卷一第18、25
      7 頁）為證，且經證人即振強行負責人甲○○到庭證稱：
      是以電話向原告訂貨，通常是先訂貨，貨到隔月付款，都
      由丙○○來收款，多是交支票，如原證8 證明書上所載金
      額386,303 元，是伊與乙○○對帳後確認，丙○○會說公
      司有辦優惠活動或漲價，因為有價差，所以有預付貨款等
      語（見本院卷二第50-52 頁）。是依證人甲○○所言，貨
      款是交予被告丙○○，經其與證人乙○○對帳後，確認被
      告丙○○未繳回之金額為386,303 元，且經核與被告丙○○所簽移交清單上所記載之內容相符，足見原告主張被告
      丙○○未繳回原告之貨款確為386,303 元之事實，應堪採
      信。被告丁○○○抗辯被告丙○○未繳回之貨款僅222,10
      5 元，為不足採。
  ６. 振輝公司226,576元（如附表一序號９）部分：
      原告主張被告丙○○侵占振輝公司226,576 元貨款之事實
      ，業據提出證明書及移交清單為證（見本院卷一第19、25
      7 頁），且經證人即振輝公司負責人己○○到庭證稱：振
      輝公司是由員工打電話向原告訂貨，當月出貨，下月初收
      到帳單，月底就由丙○○來收款，振輝公司是簽發公司支
      票支付，證明書記載侵占金額226,576 元是以公司交付之
      貨款，與原告收到之貨款核對之差額，最後確定金額為22
      6,576 元等語（見本院卷二第27-29 頁）。是依證人己○○所言，貨款是交予被告丙○○，經其與原告員工對帳後
      ，已確認被告丙○○未繳回之金額為226,576 元，且經核
      與被告丙○○簽名確認之移交清單上所記載金額相符，足
      見原告主張被告丙○○未繳回原告之貨款確為226,576 元
      之事實，應堪採信。被告丁○○○抗辯被告丙○○未繳回
      之貨款僅48,076元，為不足採。
  ７. 裕正公司4,212,027 元（如附表一序號１３）部分：
      原告原起訴主張被告丙○○侵占裕正公司貨款為4,220,75
      4 元之事實，業據提出證明書為證（見本院卷一第23頁）
      ，並經證人即裕正公司之會計人員黃素香證稱：貨款都是
      交給丙○○，如果用票，就是開公司票。有關丙○○侵占
      原證13號證明書所載之金額4,220,754 元，一開始是丙○○與伊對帳，後來乙○○也來對帳，之後也有3 人一起對
      帳過。因為是往來很久之客戶，付款時會用便條紙或在傳
      票上讓丙○○簽收，貨送過來我們會簽收，數量正確不會
      保留送貨單，這四百多萬元貨品原告都已交付，主要是廣
      告用電料組。尚未出貨而預先支付之貨款，就用便條紙或
      傳票讓丙○○簽收，並記載數量或付款金額或要補足多少
      數量，出貨後付款者，則於交貨時當廠付款，有時丙○○
      也會在送貨單上簽收。預收款二百多萬元是丙○○說會漲
      價，所以要伊預先支付貨款，確有核對確定丙○○所侵占
      的金額應該是四百多萬元等語在卷（見本院卷二第19 -22
      頁），復經證人即原告負責與廠商核對帳款之員工乙○○
      到庭證稱：丙○○有至裕正公司對帳，伊與丙○○核對沒
      有問題後，就請丙○○在移交清單簽名，另外3 家裕正公
      司、藝螢公司、慧東公司，因尚未核對完成，所以未列在
      移交清單上等語（見本院卷一第215-216 頁）。雖經原告
      再次核算後，確認被告丙○○所侵占之款項實應為4,212,
      027 元，而與證人黃素香、乙○○所言有所出入，惟衡諸
      證人黃素香、乙○○均與被告二人素無冤仇，本無故為不
      利被告證詞之動機，渠等因被告丙○○侵占之貨款龐大且
      次數繁多而計算略有錯誤，尚屬難免，此既經原告自為更
      正，並經原告提出之96年6 月底應收帳款明細表（本院卷
      二第263 頁）、93年7 月份對帳單（本院卷二第264 頁）
      、被告丙○○具名之預收款簽收單（本院卷二第265 頁）
      為證，自堪認被告丙○○實際侵占裕正公司之貨款應為4,
      212,027 元。被告丁○○○以此部分金額未記載於被告丙○○之移交清單，且未經扣除折讓金額為由，認應以原告
      於高雄地檢署93年度偵字第19049 號案件提出之客戶應收
      帳款明細表（見該卷第231 頁）記載之1,499,926 元為限
      一事，尚不足採。
  ８. 藝螢公司3,171,400元部分（如附表一序號１４）：
      原告主張被告丙○○侵占藝螢公司之貨款為3,171,400 元
      ，其中2,142,157 元是應收貨款，其餘1,029,243 元是預
      收貨款等事實，業據提出證明書為證（見本院卷一第24頁
      ），且經證人即藝螢公司會計人員侯雯津證稱：公司下訂
      單後，貨款支票就交給丙○○，有部分是用現金支付貨款
      ，如原證14證明書所載侵占金額3,171,400 元，是已收款
      但未支付貨物之累計金額，當時丙○○與乙○○都有到公
      司對帳，是用每月之帳款明細單、丙○○之簽單核對，丙○○也來核對一、二次，核對之後丙○○並沒有意見，三
      百多萬元是累計，最後1 次促銷方案，丙○○向伊預收了
      二百萬元的支票等語（見本院卷二第23-25 頁），復經證
      人乙○○到庭證述如上（見本院卷一第215-216 頁）。衡
      諸證人侯雯津及乙○○均與被告二人素無冤仇，本無故為
      不利於被告證詞之動機，且又經被告丙○○本人親自與證
      人侯雯津對帳，自堪信證人侯雯津所言為真，是原告主張
      被告侵占藝螢公司貨款為3,171,400 元之事實，應可採信
      。被告丁○○○以此部分金額未記載於被告丙○○之移交
      清單，且未經扣除折讓金額為由，認應以原告於高雄地檢
      署93年度偵字第19049 號案件提出之客戶應收帳款明細表
      所記載之2,142,157 元為限一事，尚不足採。
  ９. 慧東公司2,227,721 元部分（如附表一序號１５）：
      原告原主張被告丙○○侵占慧東公司2,236,295 元之事實
      ，業提出證明書為證（見本院卷一第25頁），且經證人即
      慧東公司會計人員王美香到庭證稱：通常是丙○○來公司
      ，伊會詢問物品價格後再直接跟丙○○訂貨，如果金額較
      大，丙○○會要求慧東公司先開票以支付貨款，證明書記
      載侵占金額2,236,295 元，是丙○○93年8 月10日來公司
      與其對帳，對帳內容為93年6 月以前預付款40多萬元，93
      年6 月應付貨款1,858,571 元，6 月份交付貨款50,997元
      ，應付貨款剩下1,807,574 元，上開貨款已開票支付，所
      以公司未欠貨款，對帳後原告尚有四十多萬元貨未交付，
      但丙○○未將貨款交付原告，所以才總計為2,236,295 元
      ，丙○○與乙○○有來公司一起對過帳，是由伊拿丙○○
      所交付之出貨單，供乙○○及丙○○當場核對，丙○○當
      時有簽字據，所以2,236,295 元是丙○○在場就核對出來
      等語（見本院卷二第25-27 、35頁），復經證人乙○○到
      庭證稱：慧東公司因尚未核對完成，所以未列在移交清單
      上等語（見本院卷一第215-216 頁）。雖經原告再次核算
      後，確認被告丙○○所侵占之款項實應為2,227,721 元，
      而與證人王美香及乙○○所言有所出入。惟衡諸證人王美
      香、乙○○均與被告二人素無冤仇，本無故為不利被告證
      詞之動機，渠等因被告丙○○侵占之貨款龐大且次數繁多
      而計算略有錯誤，尚屬難免，此既經原告自為更正，並經
      原告提出96年6 月底應收帳款明細表（本院卷二第268-27
      0 頁）、被告丙○○具名之慧東公司對帳單（本院卷二第
      271 頁）為證，自堪認被告丙○○實際侵占慧東公司之貨
      款應為2,227,721 元。被告丁○○○以此部分金額未記載
      於被告丙○○之移交清單，且未經扣除折讓金額為由，認
      應以原告於高雄地檢署93年度偵字第19049 號案件提出之
      客戶應收帳款明細表記載之1,807,574 元為限一事，尚不
      足採。
（四）綜上，被告丙○○侵占原告之貨款，共計應為12,264,563
      元（詳細計算式如附表一金額欄所示金額之加總），該等
      貨款之現金部分，業經被告丙○○加以侵占而不知去向，
      支票部分則經被告丙○○提示兌現而使原告喪失票據上之
      權利，並由被告丙○○將該等票款提領殆盡而使原告無法
      取得，均已造成原告權利上之侵害，自應由被告丙○○依
      民法第184 條第1 項前段之規定，賠償原告12,264,563元
      。被告丁○○○辯稱該等支票僅係原告純粹經濟上之損失
      ，而認原告不得依民法第184 條第1 項前段之規定請求賠
      償，要有誤解，其之抗辯自不足採。
七、本院對於爭點二：「被告丁○○○是否因有共同或幫助被告
    丙○○侵占貨款而需對原告負侵權行為損害賠償之責？應賠
    償之金額為何？」之判斷：
（一）按數人共同不法侵害他人之權利者，連帶負損害賠償責任
      ﹔不能知其中孰為加害人者，亦同。造意人及幫助人，視
      為共同行為人，民法第185 條定有明文。而民法第185 條
      第1 項所謂之數人共同不法侵害他人權利，係指各行為人
      均曾實施加害行為，且各具備侵權行為之要件而發生同一
      事故者而言，是以各加害人之加害行為均須為不法，且均
      須有故意或過失，並與事故所生損害具有相當因果關係者
      ，始足當之；第二項所稱之幫助人，係指幫助他人使其容
      易遂行侵權行為之人，其主觀上須有故意或過失，客觀上
      對於結果須有相當因果關係，始須連帶負損害賠償責任。
（二）被告丁○○○為被告丙○○之丈母娘，明知被告丙○○為
      原告之業務員，應可知悉被告丙○○須將所收取之支票繳
      回原告。被告丁○○○固辯稱：伊長期就有幫他人託收票
      據以收取利息之情形，是因丙○○持如附表二所示之支票
      向其借款，伊才會收執票據並將款項出借予丙○○，並無
      共同或幫助丙○○侵占該等支票之意，更無共同或幫助侵
      占如附表一所示貨款之行為。惟查：
  １. 被告丁○○○固提出林立中之存摺明細，欲證明其確有長
      期為他人託收票據以賺取利息之事實。惟此至多僅得證明
      該帳戶在上開期間內有多筆託收票據之紀錄，並非即可推
      論認該等託收票據記錄均確係他人持票借款。且觀諸林立
      中之存摺明細，僅有在81年至83年間及85年7 月至9 月間
      有多筆「代交」、「代收」之託收票據記錄，更該帳戶更
      自87年6 月起，即不再有任何交易情形，此亦與被告丁○○○辯稱自80年起迄93年止，係一直以該帳戶為他人託收
      票據以賺取利息一事不符。
  ２. 被告丁○○○雖又以系爭帳戶內確有多筆託收票據紀錄，
      抗辯其有託收票據以賺取利息之事實。然系爭帳戶縱有多
      筆託收往來紀錄，至多僅可證明被告丁○○○之帳戶確有
      多筆支票往來，並非即可證明被告丁○○○確借款予他人
      事實。而被告丁○○○在92、93年度間，其各年度所得僅
      分別有利息21,821元及64,380元外，並無其他所得，有稅
      務電子閘門財產所得調件明細表附卷可稽，則其是否確有
      足夠現金出借他人並承擔他人票據未能兌現之風險，而長
      期託收票據以賺取利息，本非無疑。再者，被告丁○○○
      自原告起訴迄今，業已歷經二年有餘，惟除有證人楊素卿
      到庭證稱：伊有向丁○○○借過幾千元（本院卷一第184
      頁），及丁○○○到庭證稱：伊偶而有看到鄰居拿票向丁○○○調現，伊也曾經有一次（本院卷一第186 頁）外，
      被告丁○○○卻未能提出其他確有借款予他人之證人或證
      物，此與被告丁○○○上開抗辯內容，已有未盡相符之處
      。且證人楊素卿亦證稱：伊在93年6 月以前，一個禮拜大
      概有3 天在丁○○○家裡打牌，每次都是中午到晚上11點
      左右，伊有常常看到丙○○回家調錢，但別人有沒有拿支
      票向丁○○○調現，伊並不清楚等語（本院卷一第183-18
      4 頁），此又與被告丁○○○並稱經常有託收票據借款他
      人一事不符。尤有甚者，若被告丁○○○確於日常中即有
      替他人周轉支票之事實，則系爭帳戶何以在被告丙○○侵
      占犯行爆發之93年8 月份後，即不再有任何託收票據之往
      來紀錄，是其所辯經常以託收票據方式貸款予他人之詞，
      即難認為真實。
  ３. 被告林蔡月雪雖另舉證人楊素卿及吳林麗玉為證，欲證明
      其確有借款予被告丙○○，並經證人楊素卿證稱：丙○○
      多是下午回來向丁○○○借錢，通常是丁○○○用報紙或
      袋子裝著給丙○○，而且丁○○○有時候會先打電話給伊
      ，跟他說伊在農會領錢，要伊等一下再去他家等語（本院
      卷一第183 頁）、證人吳林麗玉證稱：伊有看過丁○○○
      交錢給丙○○、並曾聽聞丁○○○向丙○○說家裡沒有那
      麼多現金，要去農會領錢，丁○○○都是坐計程車去農會
      領的等語（本院卷一第185-186 頁）。惟衡諸證人楊素卿
      與被告丁○○○係有交情之朋友關係，證人吳林麗玉與被
      告丁○○○係屬妯娌關係，渠等證言不無偏袒被告丁○○○之可能，是渠等證詞可否採信，本有可疑。再者，參諸
      被告丁○○○在系爭帳戶之提款方式，多係一次提領數十
      萬元之金額，是被告丁○○○若確有出借金錢予被告丙○○，且又因家中無足夠現金而有搭計程車前往高雄市農會
      提領現金之必要，應可由被告丙○○陪同前往高雄市農會
      臨櫃提領並當面交付，或由被告丁○○○將款項直接匯入
      被告丙○○所指定之帳戶，此舉既可保留證據證明被告丁○○○與被告丙○○之借貸關係或被告丙○○與廠商間之
      借貸關係，且又可避免因提領大量現金而在路上遭人搶奪
      之風險，何需由被告蔡玉雪單獨坐計程車前往高雄市農會
      提領現金回家再交付予被告丙○○之理，足見證人楊素卿
      及吳林麗玉上開證詞，顯與常情不符，要難採信。
  ４. 綜上，堪認被告丁○○○有關長期代收票據而借款予他人
      及丙○○以收取利息之抗辯，均屬臨訟杜撰之詞，不足採
      信。
（三）被告丁○○○固又辯稱：伊不知該等支票係原告下游廠商
      之貨款。惟依系爭帳戶在90-93 年度之對帳單以觀，系爭
      帳戶除有每月3 筆約2,000 元之定存利息外，其他多係以
      「代收」、「代交」、「票交」之託收票據方式入帳，足
      見系爭帳戶應係專供託收票據之用。又被告丙○○於92-9
      4 年間，係在原告擔任業務員，並無與他人有商業往來之
      事實，業據被告丙○○陳明在卷（本院卷一第151 頁），
      亦堪信為真實。衡諸被告丁○○○為被告丙○○之岳母，
      且丙○○交付託收之支票均為不特定之公司所簽發，被告
      丁○○○對於被告丙○○係在原告擔任業務員而應依規定
      將收回之貨款支票交回原告一事，本無不知之理，其在明
      知該情之情形下，竟仍提供系爭帳戶供被告丙○○存入如
      附表二所示未繳回原告之貨款支票，並於該等支票兌現後
      將該等款項領出而不知去向，業已初見其有幫助被告丙○○遂行取得如附表二所示支票款項之意。且被告丁○○○
      在原告於93年5 月間發覺被告丙○○之侵占犯行後，旋即
      於93年8 月間，將其唯一所有不動產向高雄銀行股份有限
      公司辦理貸款而設定最高限額六百萬元之抵押權，有高雄
      市政府地政處前鎮地政事務所94年3 月31日高市地鎮三字
      第0940002681號函在卷可查（本院卷一第100 頁）。雖被
      告丁○○○辯稱：伊向高雄銀行所貸得之款項係用以繳交
      合會會款。惟被告丁○○○對其所稱有將貸得款項用於繳
      交會款一事，除未舉證以實其說外，復與其辯稱伊係為有
      相當資力可借款予他人一事有所不符，所辯已難採信。況
      被告丁○○○所設定之抵押權高達六百萬元，其所取得之
      款項即可高達數百萬，衡與一般民間合會會款多為每月數
      萬元之常情相距甚大，益徵被告丁○○○上開辯解不足採
      信。綜上，堪認被告丁○○○應係確知被告丙○○有長期
      侵占原告之貨款支票，並有幫助被告丙○○兌現如附表二
      所示票款之意。是被告丁○○○既有幫助被告丙○○完成
      侵占並取得如附表二所示支票款項之故意，且導致原告無
      法取得如附表二所示之支票款項，而受有無法收回貨款共
      計3,860,814 元之損失，揆諸前揭說明，被告丁○○○自
      應就此部分與被告丙○○依共同侵權行為法律關係，對原
      告負連帶損害賠償之責。
（四）雖原告另主張，被告丁○○○係與被告丙○○就丙○○之
      侵占行為有意思聯絡，而認被告丁○○○對於如附表一所
      之其他票據及金錢，亦應負共同侵權行為之責任。然依卷
      內證據，除可推知被告丁○○○有提供系爭帳戶幫助被告
      丙○○侵占如附表二所示之票款外，並無其他證據可資證
      明被告丁○○○對於如附表一所示其他支票或現金亦有幫
      助侵占之故意，且除如附表二所示之支票係由被告丁○○○所提供之系爭帳戶兌現外，其餘之現金及支票亦與系爭
      帳戶無關。又原告並未能舉證證明被告丁○○○就上開部
      分與被告丙○○有共同侵權行為或幫助故意，是原告自不
      得要求被告丁○○○應如附表二以外之被侵占貨款共計8,
      403,749 元負連帶賠償責任。
（五）從而，被告丁○○○辯稱：伊是借款予被告丙○○而收取
      如附表二所示之支票，並不足採，其明知被告丙○○為原
      告公司之業務員，本應將所收取如附表二所示之支票交回
      原告，竟仍提供系爭帳戶將如附表二所示之支票存入，並
      將該等票款全數領出而使原告無法取得該等貨款並追索無
      著，自係故意幫助被告丙○○取得該等票據款項之行為，
      應就如附表二所示之支票金額與被告丙○○負連帶賠償責
      任。至於其他之貨款共計8,403,749 元，則未在被告丁○○○之共同或幫助意思範圍內，且與被告丁○○○提供系
      爭帳戶無相當因果關係，原告請求被告丁○○○應就此負
      連帶賠償責任，則無理由。
八、綜上所述，本件被告丙○○侵占如附表一所示之現金及支票
    而造成原告12,264,563元之損害，與被告丁○○○提供系爭
    帳戶之幫助行為在3,860,814 元間有因果關係，則原告本於
    民法第184 條、第185 條之規定，請求被告應連帶給付3,86
    0,814 元，為有理由。另原告依侵權行為法律關係，請求被
    告丙○○應再給付8,403,749 元（00000000-0000000＝0000
    000） ，亦有理由。又原告請求被告均應自起訴狀繕本送達
    被告丁○○○後之被告丙○○第一次到庭答辯之翌日即94年
    6 月7 日起至清償日止，按年息5 ％計算之法定利息，亦應
    予准許。至原告依侵權行為法律關係，請求被告丁○○○應
    給付8,403,749 元，則無理由，應予駁回。
九、兩造均陳明願供擔保，請准宣告假執行或免為假執行，就原
    告勝訴部分，均核無不合，爰分別酌定相當擔保金額准許之
    。至原告敗訴部分，其假執行之聲請業已失所附麗，應予駁
    回。
十、本件事證已臻明確，兩造其餘攻擊方法及舉證，於本判決均
    無影響，爰不逐一論駁。又原告備位之訴對被告丁○○○主
    張之不當得利法律關係，係以先位之訴被告丁○○○之侵權
    行為責任不成立為請求判決要件，而本院既已認被告丁○○○應在3,860, 814元內負侵權行為損害賠償責任，且未低於
    原告備位請求之數額，自無庸就原告備位之訴及爭點三部分
    加以裁判，併此敘明。
十一、結論：原告之訴一部有理由、一部無理由，依民事訴訟法
      第385 條第1 項前段、第79條、第85條第2 項，第390 條
      第2 項、第392 條第2 項，判決如主文。
中　　華　　民　　國　　96　　年　　8 　　月　　15　　日
                  民事第七庭  審判長法　官　林玉心
                               　   法  官  柯盛益
                                    法  官  林勇如
正本係照原本作成。
如不服本判決，應於送達後20日內，向本院提出上訴狀並表明上
訴理由，如於本判決宣示後送達前提起上訴者，應於判決送達後
10日內補提上訴理由書（須附繕本）。
中　　華　　民　　國　　96　　年　　8 　　月　　15　　日
                                    書記官　吳韻芳
